【裁判字號】    98,財管,58
【裁判日期】    981027
【裁判案由】    指定遺產管理人
【裁判全文】
臺灣板橋地方法院民事裁定              98年度財管字第58號
聲  請  人  聯邦商業銀行股份有限公司
法定代理人  乙○○
代  理  人  丙○○
            張閔惠
上列當事人間聲請指定遺產管理人事件，本院裁定如下：
    主      文
選任財政部國有財產局台灣北區辦事處為被繼承人甲○○（男、
民國○○年○ 月○ 日生、身分證統一編號：Ｚ000000000號、生前最
後設籍：臺北縣土城市○○路○ 段243 號5 樓、民國97年9 月12
日死亡）之遺產管理人。
程序費用由被繼承人甲○○之遺產負擔。
     理     由
一、按繼承開始時，繼承人之有無不明，而無親屬會議或親屬會
    議未於一個月內選定遺產管理人者，利害關係人或檢察官得
    聲請法院選任遺產管理人，並由法院依公示催告程序，定六
    個月以上之期限，公告繼承人，命其於期限內承認繼承；又
    被繼承人之所有繼承人均拋棄其繼承權者，亦準用關於無人
    承認繼承之規定，民法第1177條、第1178條第2 項、第1176
    條第6 項定有明文。
二、本件聲請意旨略以：
  (一)被繼承人甲○○於民國（下同）83年9 月15日邀同第三人林
    坤植為連帶保證人，向聲請人借款新台幣363 萬元，到期日
    為民國103 年9 月15日，利息按本行基本放款利率加碼1.5
    ％（現為9.2 ％）計付，依約應按月攤還本息，若有遲延履
    行時，其逾期在六個月以內之部份，另按前開利率10％，逾
    期超過六個月之部份，另按前開利率20％加計違約金，此有
    被繼承人所立之借據乙紙可稽。詎料被繼承人並未依約繳付
    本息，迄今尚積欠聲請人本金l,568,063 元，及自民國98年
    5 月15日起至清償日止，按年息現為9.21％計算之利息，並
    自民國95年4 月3 日起至清償日止，逾期在六個月以內者，
    按上開利率之10％計算；逾期超過六個月者，另按上開利率
    20 ％ 計算之違約金。
  (二)詎料被繼承人不幸於97年9 月12日意外死亡，依民法第1147
    條之規定，繼承業已開始，其遺有座落於台北縣土城市○○
    路○ 段243 號5 樓之本國式房屋一間等不動產，惟函查台灣
    板橋地方法院並無受理有被繼承人為甲○○之繼承人聲請拋
    棄繼承或限定繼承事件，嗣查被繼承人之父母已歿，又無子
    女及兄弟姐妹，為此聲請人緣依民法第1178條第2 款及非訟
    事件法第78條第1 項之規定，聲請選任財政部國有財產局台
    灣北區辦事處為其遺產管理人等語。
三、查本件聲請人主張之上開事實，業經聲請人提出借據影本、
    本院98年7 月7 日板院輔家科春潁字第045825號函影本、被
    繼承人之除戶戶籍謄本、財政部臺北市國稅局財產歸屬資料
    清單影本各1 件為證，足堪信為真實。從而，聲請人以其為
    利害關係人身分聲請選任被繼承人甲○○之遺產管理人，核
    與首揭規定尚無不合。
四、次按國有財產局係依國有財產法第9 條設立之機關，依法綜
    理國有財產事務，而所謂國有財產，係指國家依據法律規定
    或基於權利行使，或由於預算支出，或由於接受捐贈所取得
    之財產，又該法所指之權利，則係指地上權、地役權、典權
    、抵押權、礦業權、專利權、著作權、商標權及其他財產上
    之權利而言，此觀國有財產法第2 條第1 項、第3 條第1 項
    第4 款規定自明，是國家「依據法律規定．．．所取得之財
    產」、「財產上之權利」，均屬國有財產之範圍，而為國有
    財產局職掌之業務範圍。而民法第1185條無人承認繼承之賸
    餘財產，歸屬國庫之規定，賦予國庫對於將來遺產之歸屬有
    期待權（參見院字第2213號解釋意旨），解釋上應屬上開國
    有財產法所定依據法律規定取得之財產權之一種，故法院通
    知國有財產局有此種國家依法應得之期待權時，國有財產局
    依國有財產法之職掌，即應積極辦理。本院審酌被繼承人甲
    ○○並無繼承人，且被繼承人之親屬亦未於繼承開始1 個月
    內選定遺產管理人，而被繼承人甲○○之遺產亟待管理，依
    前開司法院之解釋及國有財產法之規定，並斟酌遺產管理人
    之職務，依民法第1179條之規定，其程序相當複雜，任務頗
    為繁重，為保障債權人之利益及期程序之公正、公信起見，
    本院認選任財政部國有財產局台灣北區辦事處為被繼承人甲
    ○○之遺產管理人為適當。準此，聲請人所為聲請，依法尚
    無不合，應予准許。
五、依非訟事件法第157 條，裁定如主文。
中    華    民    國    98    年    10    月    27    日
                  家事法庭  法  官  林春長
以上正本係照原本作成。
如對本裁定抗告須於裁定送達後10日內向本院提出抗告狀。
中    華    民    國    98    年    10    月    27    日
                            書記官  高小婷


司法院資訊處製作；財團法人民間司法改革基金會備份。
